---
title: "#Actividad 3 Grupal R y Estadística para Ciencias de la Salud"
author: "Alba García Moya, Laura Ruiz Ripa, Lidia Sánchez Camós y Carmen Palacios Clar"
date: "02/02/2025"
output:
  html_document:
    toc: true
    toc_float: true
    fig_caption: true
    css: logos_css/usr_styles.css
  word_document:
    toc: true
  pdf_document:
    toc: true
subtitle: "Análisis de un caso práctico en R"
params:
  mostra: true
always_allow_html: true
---

```{=html}
<script>
$(document).ready(function() {
  $head = $('#header');

  $head.prepend('<img src=\"logos_css/Logo_UNIR.png" alt="Logo_UNIR" style="display: block; margin: 0 auto; width: 185px;">');
});
</script>

```

Con esta actividad se busca aplicar todos los conceptos aprendidos hasta el momento, además de trabajar en un entorno colaborativo, para resolver un caso práctico fictício, mediante la herramienta bioinformática R. Para realizar el estudio se usará un dataset que contiene información de la expresión de 46 genes en 65 pacientes, cada uno con distinto tipos de tratamiento y características tumorales. Se deben tratar los siguientes puntos:

1.	Abrir la base de datos y explorarlos
2.	PCA
3.	Gráficos descriptivos
4.	Tabla descriptiva
5.	Modelo predictivo de regresión logística

En primer lugar, se cargan las librerías necesarias para realizar la actividad y el conjunto de datos
```{r echo=TRUE, message=FALSE, warning=FALSE, results='hide'}
knitr::opts_chunk$set(echo = TRUE)

#wd_Carmen:
setwd("/Users/carme/OneDrive/Escritorio/R/Master_bioinformatica/Estadistica_R/actividades/Act3_R")

#Cargar librerías
library(ggplot2)
library(tidyverse)
library(nortest)
library(car)
library(gtsummary)
library(gt)
library(factoextra)
library(officer)
library(pheatmap)

#Cargar base de datos
dataset <- read.csv("Datos/Dataset expresión genes.csv")

```

Se utilizan las funciones summary() y str() para hacer un resúmen inicial del conjunto de datos.
```{r echo=TRUE, message=FALSE, warning=FALSE, results='hide'}
# Resumen inicial de los datos
summary(dataset)
str(dataset)
```

Las variables descriptivas del conjunto de datos contiene variables categoricas, como sexo, hta, exfumador y variables continuas como edad. Hay variables bioquímicas con el recuento de los distintos genes analizados, y tienen valores relativamente bajos, lo que indica que podrian estar normalizados ya o en escala logarítmica. También existen variables binarias (si/no).

# Preprocesamiento de los datos

Se realiza el preprocesamiento de los datos que incluye, entre otros, la verificación de valores nulos y el escalado de las variables de expresión génica.
```{r preprocesamiento_datos}
# Verificar valores nulos
sum(is.na(dataset)) # Total de valores nulos
colSums(is.na(dataset)) # Valores nulos por columna

# Convertir variables categóricas en factores
categorical_vars <- c("sexo", "exfumador", "hta", "dm", "alergia", "cardiopatia", "ETE", 
                      "trat", "tumor", "extension") 
dataset[categorical_vars] <- lapply(dataset[categorical_vars], as.factor)

# Selección de variables para el PCA
genes <- grep("^AQ_", colnames(dataset), value = TRUE) # Selecciona columnas de genes
datos_genes <- dataset[, genes]

# Verificar el rango de los datos de expresión génica
summary(datos_genes)

# Normalización datos de genes para asegurar que estan a la misma escala
datos_genes_scaled <- scale(datos_genes)

```

Observaciones de los datos:

a. Valores nulos: No se observan valores ausentes significativos.
b. Estadísticas descriptivas: Los datos de genes están en un rango muy bajo (e.g., 10^-6 a 10^-3), indicando normalización o preprocesamiento previo.


# Análisis de Componentes Principales (PCA)

Para realizar el Análisis de Componentes Principales (PCA), se usará la matriz de expresión génica normalizada para su cálculo. Hay que seleccionar los componentes principales que expliquen al menos el 70% de la varianza, por lo que se debe determinar cuantos componentes son necesarios. 

Se realiza el PCA utilizando la función prcomp() de la librería factoextra utilizando las variables de expresión de los genes. Después, se obtiene los *eigenvalues* del PCA mediante la función get_eigenvalue() de la librería factoextra.
```{r}
# Calcular el PCA
pca_result <- prcomp(datos_genes_scaled, center = TRUE, scale. = TRUE)

eigenvalues<- get_eigenvalue(pca_result)
eigenvalues
```
En la primera columna de esta tabla se pueden ver los *eigenvalue*, que es el valor numérico de la contribución de cada dimensión a la varinaza. En la segunda columna aparece el porcentaje de varianza que explica esa dimensión y en la tercera columna la varianza acumulada hasta el 100% (la suma de todas las dimensiones).

Como se puede ver, hay 46 dimensiones. La primera dimensión explica el 52,5% de la varianza y la segunda un 6,5%. Para explicar al menos el 70% de la varianza se tendrían que seleccionar las **5 primeras dimensiones** que explicarían el **72,3%** de la varianza.

Esto también se puede visualizar en forma de gráfico (*screeplot*) utilizando la función fviz_eig() de la librería factoextra. Se establece el límite superior del eje Y en 60 ya que la dimensión 1 explica más del 50% de la varianza.
```{r}
# Scree plot: varianza explicada por componente
fviz_eig(pca_result, addlabels = TRUE, ylim = c(0, 60), main = "Varianza Acumulada Explicada", ylab = "Varianza Acumulada Explicada (%) del PCA", xlab = "Dimensiones")
```
En el *scree plot* se pueden ver en el eje horizontal las dimensiones o componentes principales y en el eje vertical el porcentaje de la varianza total explicada por cada componente. Como se ha comentado antes, la primera dimensión explica el 52.5% de la varianza total, lo que indica que captura la mayor parte de la información. A partir de la primera dimensión, la varianza explicada por las siguientes disminuye significativamente, oscilando entre 6.3% y 2%.

Accediendo al objeto rotation del PCA se puede visualizar la carga de cada variable en los componentes.
```{r}
view(pca_result$rotation)
```

Utilizando la función get_pca_var() de la librería factoextra, se obtiene diferente información del PCA. El objeto "coord" muestra las coordendas en el eje X e Y de las diferentes variables para construir un grafico de dispersión. En "cor" aparecen las correlaciones entre las variables y las dimensiones y en "cos2" la calidad de la variable.
```{r}
var<- get_pca_var(pca_result)
var$contrib
```
El objeto "contrib" contiene las contribuciones de las variables a las distintas dimensiones en forma de porcentaje, reflejando la importancia relativa de cada variable en la construcción de una dimensión. En este caso, para dimensión 1, las variables AQ_CCL5 (3.39%) y AQ_FASN (3.18%) tienen una mayor contribución relativa y para dimensión 3, AQ_CHKA tiene una contribución muy alta (7.80%), lo que sugiere que esta dimensión captura características asociadas con esta variable.

Mediante la función fviz_pca_var() de la librería factoextra se representan las varibales en un plano donde el eje X es la dimensión 1 y el eje Y la dimensión 2.
```{r}
fviz_pca_var(pca_result,
             col.var = "black",
             repel = TRUE,
             labelsize = 2
) +
  ggtitle("Proyección de las Variables en el Espacio de las Componentes Principales")
```
La mayoría de las variables se asocian negativamente con la dimensión 1. En el caso de la dimensión 2 hay variables que se asocian tanto positivamente como negativamente. Las variables ADIPOQ y NOX5 se asocían positivamnete tanto con la dimensión 1 como con la 2. La longitud de la flecha indica el grado de asociación de las varibles con la dimensión, por lo que todas las variables excepto ADIPOQ y NOX5, por su longitud más corta, tienen una una gran asociación con las dimensiones. También se puede observar como muchas de las variables están en la misma dirección y muy cerca entre sí, por lo que estárán correlacionadas positivamente entre sí.

En este caso se colorean las variables en función del objeto "cos2" que indica la calidad o importancia de la representación de cada variable en el espacio de las componentes principales.
```{r}
fviz_pca_var(pca_result, 
             col.var = "cos2", # Colorear según la contribución al PCA
             gradient.cols = c("#00AFBB", "#E7B800", "#FC4E07"), # Gradiente de colores
             repel = TRUE,
             labelsize = 2
) +
  ggtitle("Proyección de las Variables en el Espacio de las Componentes Principales según cos2")
```
En este gráfico, los valores cercanos a 1 indican que la variable está bien representada en este espacio, mientras que los valores más bajos sugieren que la variable tiene una menor representación en estas dimensiones. Así, las únicas variables que tienen una menor representación son ADIPOQ y NOX. De esta forma, los genes que tienen mayor representación serán importantes para el análisis posterior.

A continuación se visualiza la representación de la contribución global de cada variable a las dimensiones 1 a 5 mediante la función fviz_cos2 de la librería factoextra.
```{r}
fviz_cos2(pca_result,
          choice = "var", 
          axes = 1:5, # DUDA IMPORTANTE. HAY QUE PONER DE 1 A 5 PORQUE HEMOS SELECCIONADO LOS 5 PRIMEROS? CAMBIA MUCHO SI SE SELECCIONA 1:2?
          labelsize = 1) +
  ggtitle("Contribución de las Variables a las 5 Primeras Componentes Principales (cos²)") +
  labs(y = "cos² (Calidad de Representación)")
```
Un valor de cos2 alto indica una buena representación de la variable en el componente principal, mientras que un valor bajo significa que la variable no está perfectamente representada. Como se puede ver en la gráfica, las variables con mejor representación son JAK1, NOX5 y ADIPOQ.

Si se realiza un gráfico para ver como contribuyen los pacientes a las dimensiones 1 y 2 mediante la función fviz_pcs_ind() de la librería factoextra.
```{r}
fviz_pca_ind(
  pca_result,
  col.ind = "cos2",
  gradient.cols = c("#00AFBB", "#E7B800", "#FC4E07"),
  repel = TRUE) +
  ggtitle("Proyección de los individuos en el Espacio de las Componentes Principales según cos2")
```
Los pacientes representados con color rojo (como el 1, 2, 60 y 28) tienen una contribución más alta a las dimensiones 1 y 2.


Se grafica la proyección de individuos y variables mediante la función fviz_pca_biplot() de la librería factoextra.
```{r}
fviz_pca_biplot(pca_result,
                col.ind = "blue",
                col.var = "red",
                repel = TRUE,
                labelsize = 4) + 
  ggtitle("Proyección de Individuos y Variables en el Espacio de las Componentes Principales según cos2")
```
Los individuos y variables que se encuentran en el mismo cuadrante comparten la característica de tener valores altos o bajos para las dimensión 1 o 2.

En el siguiente gráfico se muestra la proyección de las observaciones en función del tipo de tratamiento que están siguiendo.
```{r PCA_plot, echo=FALSE}
pca_data <- as.data.frame(pca_result$x)
ggplot(pca_data, aes(PC1, PC2)) +
  geom_point(aes(color = factor(dataset$trat))) +  
  xlab(paste("PC1 -", round(summary(pca_result)$importance[2,1] * 100, 2), "% varianza")) +
  ylab(paste("PC2 -", round(summary(pca_result)$importance[2,2] * 100, 2), "% varianza")) +
  ggtitle("Proyección de Individuos en el Espacio de las Componentes Principales según tratamiento") +
  theme_minimal()


```
Existe una superposición significativa entre los tratamientos tratA y tratB, lo que sugiere que no están perfectamente separadas en las primeras dos dimensiones principales. Sin embargo, se pueden observar algunas muestras que se alejan de las demás, indicando posible variabilidad o patrones únicos.

En clonclusión, aunque Dim1 y Dim2 explican una cantidad significativa de la varianza, no separan completamente las muestras por tratamiento. Esto podría requerir explorar dimensiones adicionales o realizar análisis complementarios.

# Descriptiva de los componentes principales






```{r descripcion, echo=FALSE}
#Cargar librerías
library(ggplot2)
library(patchwork)

#No estan todos los genes ni tiene porque ser los correctos, se debe estudiar a partir del PCA cuales estan más correlacionados con las variables que expliquen el 70% de la varianza

#Crear gráfico para cada gen (Boxplots)
plot_AQ_ALOX5 <- ggplot(datos_genes, aes(x = tratamiento, y = AQ_ALOX5, fill = trat)) +
  geom_boxplot() +
  scale_fill_manual(values = c("tratA" = "skyblue", "tratB" = "gold"))+
  labs(title = "Expresión de AQ_ALOX5",
       x = "Tratamiento",
       y = "Expresión") +
  theme_minimal()
  
plot_AQ_ALOX5
print(plot_AQ_ALOX5)

plot_AQ_CD274 <- ggplot(datos_genes, aes(x = trat, y = AQ_CD274, fill = trat)) +
  geom_boxplot() +
  scale_fill_manual(values = c("tratA" = "skyblue", "tratB" = "gold"))+
  labs(title = "Expresión de AQ_CD274",
       x = "Tratamiento",
       y = "Expresión") +
  theme_minimal()
  
plot_AQ_CD274 

plot_AQ_CHKA <- ggplot(datos_genes, aes(x = trat, y = AQ_CHKA, fill = trat)) +
  geom_boxplot() +
  scale_fill_manual(values = c("tratA" = "skyblue", "tratB" = "gold"))+
  labs(title = "Expresión de _AQ_CHKA",
       x = "Tratamiento",
       y = "Expresión") +
  theme_minimal()

plot_AQ_CHKA


plot_AQ_CSF2 <- ggplot(datos_genes, aes(x = trat, y = AQ_CSF2, fill = trat)) +
  geom_boxplot() +
  scale_fill_manual(values = c("tratA" = "skyblue", "tratB" = "gold"))+
  labs(title = "Expresión de AQ_CFS2",
       x = "Tratamiento",
       y = "Expresión") +
  theme_minimal()

plot_AQ_CSF2


plot_AQ_FOXO3 <- ggplot(datos_genes, aes(x = trat, y = AQ_FOXO3, fill = trat)) +
  geom_boxplot() +
  scale_fill_manual(values = c("tratA" = "skyblue", "tratB" = "gold"))+
  labs(title = "Expresión de AQ_FOXO3",
       x = "Tratamiento",
       y = "Expresión") +
  theme_minimal()

plot_AQ_FOXO3


plot_AQ_IL6 <- ggplot(datos_genes, aes(x = trat, y = AQ_IL6, fill = trat)) +
  geom_boxplot() +
  scale_fill_manual(values = c("tratA" = "skyblue", "tratB" = "gold"))+
  labs(title = "Expresión de AQ_IL6",
       x = "Tratamiento",
       y = "Expresión") +
  theme_minimal()

plot_AQ_IL6


plot_AQ_LDHA <- ggplot(datos_genes, aes(x = trat, y = AQ_LDHA, fill = trat)) +
  geom_boxplot() +
  scale_fill_manual(values = c("tratA" = "skyblue", "tratB" = "gold"))+
  labs(title = "Expresión de AQ_LDHA",
       x = "Tratamiento",
       y = "Expresión") +
  theme_minimal()

plot_AQ_LDHA


plot_AQ_LIF <- ggplot(datos_genes, aes(x = trat, y = AQ_LIF, fill = trat)) +
  geom_boxplot() +
  scale_fill_manual(values = c("tratA" = "skyblue", "tratB" = "gold"))+
  labs(title = "Expresión de AQ_LIF",
       x = "Tratamiento",
       y = "Expresión") +
  theme_minimal()

plot_AQ_LIF


plot_AQ_MAPK1 <- ggplot(datos_genes, aes(x = trat, y = AQ_MAPK1, fill = trat)) +
  geom_boxplot() +
  scale_fill_manual(values = c("tratA" = "skyblue", "tratB" = "gold"))+
  labs(title = "Expresión de AQ_MAPK1",
       x = "Tratamiento",
       y = "Expresión") +
  theme_minimal()

plot_AQ_MAPK1


plot_AQ_NOS2 <- ggplot(datos_genes, aes(x = trat, y = AQ_NOS2, fill = trat)) +
  geom_boxplot() +
  scale_fill_manual(values = c("tratA" = "skyblue", "tratB" = "gold"))+
  labs(title = "Expresión de AQ_NOS2",
       x = "Tratamiento",
       y = "Expresión") +
  theme_minimal()

plot_AQ_NOS2


plot_AQ_IFNG <- ggplot(datos_genes, aes(x = trat, y = AQ_IFNG, fill = trat)) +
  geom_boxplot() +
  scale_fill_manual(values = c("tratA" = "skyblue", "tratB" = "gold"))+
  labs(title = "Expresión de AQ_IFNG",
       x = "Tratamiento",
       y = "Expresión") +
  theme_minimal()

plot_AQ_IFNG


plot_AQ_PDCD1 <- ggplot(datos_genes, aes(x = trat, y = AQ_PDCD1, fill = trat)) +
  geom_boxplot() +
  scale_fill_manual(values = c("tratA" = "skyblue", "tratB" = "gold"))+
  labs(title = "Expresión de AQ_PDCD1",
       x = "Tratamiento",
       y = "Expresión") +
  theme_minimal()

plot_AQ_PDCD1

plot_AQ_PPARG <- ggplot(datos_genes, aes(x = trat, y = AQ_PPARG, fill = trat)) +
  geom_boxplot() +
  scale_fill_manual(values = c("tratA" = "skyblue", "tratB" = "gold"))+
  labs(title = "Expresión de AQ_PPARG",
       x = "Tratamiento",
       y = "Expresión") +
  theme_minimal()

plot_AQ_PPARG


plot_AQ_TGFB1 <- ggplot(datos_genes, aes(x = trat, y = AQ_TGFB1, fill = trat)) +
  geom_boxplot() +
  scale_fill_manual(values = c("tratA" = "skyblue", "tratB" = "gold"))+
  labs(title = "Expresión de AQ_TGFB1",
       x = "Tratamiento",
       y = "Expresión") +
  theme_minimal()

plot_AQ_TGFB1

plot_AQ_TNF <- ggplot(datos_genes, aes(x = trat, y = AQ_TNF, fill = trat)) +
  geom_boxplot() +
  scale_fill_manual(values = c("tratA" = "skyblue", "tratB" = "gold"))+
  labs(title = "Expresión de AQ_TNF",
       x = "Tratamiento",
       y = "Expresión") +
  theme_minimal()
  
plot_AQ_TNF
```

Combinar los gráficos en un solo layout con 3 columnas con Patchwork
```{r}
combined_plot <- plot_AQ_ALOX5 + plot_AQ_CD274 + plot_AQ_CHKA + plot_AQ_CSF2 +
  plot_AQ_FOXO3 + plot_AQ_IL6 + plot_AQ_LDHA + plot_AQ_LIF +
  plot_AQ_MAPK1 + plot_AQ_NOS2 + plot_AQ_IFNG + plot_AQ_PDCD1 +
  plot_AQ_PPARG + plot_AQ_TGFB1 + plot_AQ_TNF +
  plot_layout(ncol = 3)

combined_plot
```


# Tablas descriptivas 

## Análisis estadístico
### Estudio de la normalidad

Vamos a estudiar la distribución de los datos de trabajo, de esta forma estamos estudiando y comprobando la normalidad de los datos con los que debemos trabajar. Escogemos el test de Shapiro-Wilk ya que tenemos una muestra de N=65, y aunque excede un poco el rango óptimo de N>50 de este test, su sensibilidad sigue siendo adecuada para este grupo muestral. Las ventajas de este test es que es potente para este rango muestral, ya que es sensible a pequeñas desviaciones de normalidad. 
```{r distribución}

# Seleccionar las columnas de genes
genes <- dataset %>% select(starts_with("AQ_"))

# Realizar pruebas de normalidad (Shapiro-Wilk)
normalidad <- genes %>% 
  summarise(across(everything(), ~ shapiro.test(.x)$p.value))

# Visualizar normalidad gráficamente para cada gen
par(mar = c(4, 4, 2, 1))  # Ajusta los márgenes: c(abajo, izquierda, arriba, derecha)
for (gene in colnames(dataset)[59:104]) {
  # Histograma
  hist(dataset[[gene]], main = paste("Histograma de", gene), xlab = gene, col = "skyblue", breaks = 10)
  
  # Q-Q Plot
  qqnorm(dataset[[gene]], main = paste("Q-Q Plot de", gene))
  qqline(dataset[[gene]])
}

# Convertir resultados a un formato largo
normalidad_larga <- normalidad %>% 
  pivot_longer(everything(), names_to = "Gen", values_to = "p_value") %>% 
  mutate(Normalidad = ifelse(p_value > 0.05, "Sí", "No"))

normalidad_larga

# Crear tabla de normalidad (Tabla 1)
tabla_normalidad <- normalidad_larga %>%
  mutate(Test = "Shapiro-Wilk",
         Interpretación = ifelse(p_value > 0.05, "Distribución normal", "No sigue distribución normal")) %>%
  select(Gen, Test, p_value, Interpretación) %>%
  rename(Variable = Gen, `Valor p` = p_value)

# Exportar tabla de normalidad a Word
doc <- read_docx() %>%
  body_add_par("Tabla 1: Prueba de normalidad (Shapiro-Wilk) para los genes", style = "heading 1") %>%
  body_add_table(tabla_normalidad, style = "table_template") %>%
  body_add_par("Nota: Los valores p se obtuvieron utilizando el test de Shapiro-Wilk para evaluar la normalidad de la expresión génica. p < 0.05 indica que los datos no siguen una distribución normal.", style = "Normal")

# Guardar el documento
print(doc, target = "Tabla_normalidad.docx")

```

Podemos observar que todos los p-valores de todos los genes son extremadamente bajos, p < 0.05. Esto significa que rechazamos la hipótesis nula de que los datos siguen una distribución normal. Es decir, que ninguno de los genes de nuestro set de trabajo sigue una distribución normal. Esto es más visible mediante las graficas (Histograma y Q-Q Plot).

## Exploración detallada de los datos


Antes de empezar con la parte de análisis descriptiva estadística, vamos a explorar un poco más los datos para ver si encontramos patrones y *outliers*, lo que nos permitirá determinar posteriormente que pruebas estadísticas son las más adecuadas:

Los boxplots nos permitiran observar de forma gráfica los valores más extremos que pueden influenciar los análisis estadísticos. 

El Heatmap nos permite ver los patrones de expresión entre los pacientes y los genes. Se ven las agrupaciones de forma visual. 

La matriz de correlación evalua las relaciones entre los genes. Si encontramos genes con alta correlación podrian estar coexpresados, o formar parte de los mismos procesos biológicos. En este caso usamos Spearman, ya que los datos no tienen una distribución normal. 

```{r exploración_datos}

# Boxplots para genes seleccionados
dataset %>%
  pivot_longer(cols = starts_with("AQ_"), names_to = "Gen", values_to = "Expresión") %>%
  ggplot(aes(x = Gen, y = Expresión)) +
  geom_boxplot() +
  theme(axis.text.x = element_text(angle = 90, hjust = 1))

# Matriz de correlación
corr_matrix <- cor(dataset[,59:104], method = "spearman")
pheatmap(corr_matrix)

# Valores atípicos
outliers <- function(x) {
  q1 <- quantile(x, 0.25)
  q3 <- quantile(x, 0.75)
  iqr <- q3 - q1
  x[x < (q1 - 1.5 * iqr) | x > (q3 + 1.5 * iqr)]
}

apply(dataset[,59:104], 2, outliers)
```

## Análisis descriptiva estadística

Como los datos no siguen una distribución normal, vamos a calcular la mediana y el rango interquartílico (p-25 p-75), en lugar de la mediana y la desviación estándar. 


```{r descriptiva estadística}

## Estadísticas descriptivas por tratamiento y tipo de tumor

# Crear tabla descriptiva con gtsummary
# Crear tabla descriptiva con múltiples niveles de estratificación
tabla_descriptiva <- dataset %>%
  select(trat, tumor, starts_with("AQ_")) %>%
  tbl_strata(
    strata = trat,
    .tbl_fun = ~ .x %>%
      tbl_summary(by = tumor,
                  statistic = all_continuous() ~ "{mean} ({sd})",
                  digits = all_continuous() ~ 1) %>%
      add_p()
  )

tabla_descriptiva

# Visualización de los datos por tratamiento y tumor
dataset %>%
  pivot_longer(cols = starts_with("AQ_"), names_to = "Gen", values_to = "Expresión") %>%
  ggplot(aes(x = tumor, y = Expresión, fill = trat)) +
  geom_boxplot() +
  facet_wrap(~ Gen, scales = "free_y") +
  theme(axis.text.x = element_text(angle = 45, hjust = 1)) +
  labs(title = "Expresión Génica por Tratamiento y Tumor")


## Estadísticas descriptivas por edad categorizada

# Categorizar edad
mediana_edad <- median(dataset$edad, na.rm = TRUE)
dataset <- dataset %>% 
  mutate(Edad_Categorica = ifelse(edad < mediana_edad, "< Mediana", "≥ Mediana"))

# Crear tabla descriptiva
tabla_edad <- dataset %>%
  select(Edad_Categorica, starts_with("AQ_")) %>%
  tbl_summary(by = Edad_Categorica,
              statistic = all_continuous() ~ "{median} ({p25}, {p75})",
              digits = all_continuous() ~ 1) %>%
  add_p()

tabla_edad

# Visualización de los datos por sexo biológico y edad
dataset %>%
  pivot_longer(cols = starts_with("AQ_"), names_to = "Gen", values_to = "Expresión") %>%
  ggplot(aes(x = Edad_Categorica, y = Expresión, fill = sexo)) +
  geom_boxplot() +
  facet_wrap(~ Gen, scales = "free_y") +
  theme(axis.text.x = element_text(angle = 45, hjust = 1)) +
  labs(title = "Expresión Génica por Edad y Sexo")




```

En los resultados se observa que:
a. ETE (endocarditis trombótica no bacteriana): No muestra una gran diferencia entre grupos (p = 0.8), lo que indica que esta condición no varía significativamente según los tipos de tumor o tratamiento.
b. Neumopatía: p > 0.9, lo que sugiere que no hay diferencias significativas.
c. Hepatopatía: p = 0.7, también sin diferencias significativas.

Aunque algunas condiciones clínicas no parecen diferir según el tratamiento/tumor, ciertos genes muestran diferencias significativas en su expresión, lo que puede indicar un papel en la respuesta al tratamiento o la progresión del tumor. AQ_STAT3 y AQ_CXCR1 podrían merecer una evaluación más profunda.

### Pruebas de hipótesis
Los test a aplicar deben ser para datos no paramétricos. Por este motivo, vamos a realizar la prueba de Kruskal-Wallis para comparar más de 2 grupos, es decir, observar si hay o no diferencias significativas entre tratamientos y/o tipos de tumor. También usaremos la prueba de Mann-Whitney, para comparar dos grupos, es decir el grupo de pacientes jovenes vs el de persones mayores por ejemplo. 

```{r pruebas de hipótesis}
# Kruskal-Wallis
p_values_kruskal <- apply(dataset[,59:104], 2, function(gen) {
  kruskal.test(gen ~ trat, data = dataset)$p.value
})

# Wilcox
p_values_wilcox <- apply(dataset[,59:104], 2, function(gen) {
  wilcox.test(gen ~ Edad_Categorica, data = dataset)$p.value
})

# Crear tabla de resultados
resultados_pruebas <- data.frame(
  Gen = colnames(dataset[,59:104]),
  Kruskal_P = p_values_kruskal,
  Wilcox_P = p_values_wilcox
)

print(resultados_pruebas)

# Visualización de los datos
dataset %>%
  pivot_longer(cols = starts_with("AQ_"), names_to = "Gen", values_to = "Expresión") %>%
  ggplot(aes(x = trat, y = Expresión, fill = tumor)) +
  geom_boxplot() +
  facet_wrap(~ Gen, scales = "free_y") +
  theme(axis.text.x = element_text(angle = 45, hjust = 1)) +
  labs(title = "Expresión Génica por Tratamiento y Tumor")
```

Con el test de Kruskal-Wallis encontramos significancia en los genes AQ_CHKA (0.0242), AQ_CXCR1 (0.0126) y AQ_MAPK1 (0.0381). Con el test de Wilcox encontramos significancia en el gen AQ_STAT3 (0.0131). Estos genes podrían tener una relación significativa con el tipo de tumor o el tratamiento, por lo que podrían ser relevantes para análisis posteriores o ser usados como biomarcadores potenciales.

### Interpretación de los resultados

Se ha observado una mayor correlación entre los genes de los pacientes de mayor edad, por encima del P50, lo que podría indicar una correlación entre la edad y el estado de salud o biomarcadores asociados. 
La hipertensión tiene una fuerte asociación con valores elevados en mujeres, lo que podría reflejar un mayor impacto de la presión arterial en ciertos marcadores clínicos o de laboratorio.
El historial de tabaquismo no parece influir en los resultados de manera significativa.
El aumento de glucosa en mujeres con valores elevados podría reflejar una tendencia hacia la resistencia a la insulina o una predisposición a disfunciones metabólicas.
Edad y HTA son factores clave, especialmente en mujeres.
Cardiopatía y diabetes muestran una tendencia a impactar más a los varones con valores elevados.
Glucosa elevada podría ser un marcador importante en mujeres, justificando monitoreos más frecuentes.
No se observan diferencias significativas en variables como tabaquismo, EPOC o biomarcadores hematológicos (leucocitos, neutrófilos).

### Exportación de los datos

```{r exportar datos tabla word}

# Crear documento de Word
doc <- read_docx()

# Exportar tabla descriptiva por tratamiento y tipo de tumor
tabla_descriptiva_flex <- as_flex_table(tabla_descriptiva) # Convertir `tbl_summary` a flextable
doc <- doc %>%
  body_add_par("Tabla 1: Estadísticas descriptivas por tratamiento y tipo de tumor", style = "heading 1") %>%
  body_add_flextable(tabla_descriptiva_flex)

# Exportar tabla por edad categorizada
tabla_edad_flex <- as_flex_table(tabla_edad) # Convertir `tbl_summary` a flextable
doc <- doc %>%
  body_add_par("Tabla 2: Estadísticas descriptivas por edad categorizada", style = "heading 1") %>%
  body_add_flextable(tabla_edad_flex)

# Guardar el documento
print(doc, target = "Tablas_resultados.docx")

```

### Implementación de un modelo de regresión logística

```{r modelo regresion logistica}

# Seleccionamos solo las columnas numéricas
columnas_numericas <- dataset[, sapply(dataset, is.numeric)]

# Calculamos la matriz de correlaciones
correlaciones <- cor(columnas_numericas)
print(correlaciones)

table(dataset$extension)

# Crear la variable binaria para metástasis
dataset$metastasis <- ifelse(dataset$extension == "metastasico", "sí", "no")
dataset$metastasis <- as.factor(dataset$metastasis)  # Convertir a factor

table(dataset$metastasis)

dataset$sexo <- as.factor(dataset$sexo)        
dataset$exfumador <- as.factor(dataset$exfumador)                 

# Crear terciles de los componentes principales
dataset$PC1_tercil <- cut(pca_data$PC1, 
                           breaks = quantile(pca_data$PC1, probs = c(0, 1/3, 2/3, 1), na.rm = TRUE),
                           include.lowest = TRUE, labels = c("Bajo", "Medio", "Alto"))

dataset$PC2_tercil <- cut(pca_data$PC2, 
                           breaks = quantile(pca_data$PC2, probs = c(0, 1/3, 2/3, 1), na.rm = TRUE),
                           include.lowest = TRUE, labels = c("Bajo", "Medio", "Alto"))

modelo_logistica <- glm(metastasis ~ PC1_tercil + PC2_tercil, 
                        data = dataset, family = "binomial")

summary(modelo_logistica)    
confint(modelo_logistica) # intervalo de confianza

exp(modelo_logistica$coefficients) # las OR
exp(coef(modelo_logistica)) # las OR
exp(confint(modelo_logistica)) # intervalo de confianza de las OR


#### ---- Regresión Logística Multinomial ---- ####

library(nnet)
modelo_multinomial <- multinom(metastasis ~ PC1_tercil + PC2_tercil + sexo + exfumador + score_dieta , data=dataset)
summary(modelo_multinomial) # calculo de los valores p mediante una formula: https://stats.oarc.ucla.edu/r/dae/multinomial-logistic-regression/ 
confint(modelo_multinomial)

table(dataset$metastasis)
exp(coef(modelo_multinomial))
exp(confint(modelo_multinomial))

#### ---- Regresión Logística Multinomial ---- ####

modelo_multinomial <- multinom(metastasis ~ PC1_tercil + PC2_tercil + sexo + leucocitos+ glucosa, data=dataset)
summary(modelo_multinomial) # calculo de los valores p mediante una formula: https://stats.oarc.ucla.edu/r/dae/multinomial-logistic-regression/ 
confint(modelo_multinomial)

table(dataset$metastasis)
exp(coef(modelo_multinomial))
exp(confint(modelo_multinomial))

                           
```
Un odds ratio de 1 indica que no hay diferencia en las probabilidades (es decir, la variable no tiene un efecto sobre la probabilidad del resultado).
Si el intervalo de confianza incluye 1, entonces existe la posibilidad de que el verdadero valor del coeficiente sea 1, lo que implicaría que la variable en cuestión no tiene un efecto significativo sobre la variable dependiente.

Dado que todos los intervalos de confianza incluyen el valor 1, esto indica que ninguna de las variables predictoras tiene un efecto estadísticamente significativo en la variable dependiente. En otras palabras, no podemos concluir que estas variables estén asociadas de manera significativa con el resultado, ya que la posibilidad de que el verdadero valor de cada coeficiente sea 1 (lo que implica no tener efecto) es plausible.

\`\`\`  

<hr />

<p style="text-align: center;">
  <a href="https://www.unir.net/" style="color: #808080;"><em>https://www.unir.net/</em></a>
</p>
